臺灣雲林地方法院民事判決　　　　　　　 96年度訴字第168號
原　　　告　己○○
訴訟代理人　林重仁律師
被　　　告　戊○○
　　　　　　辛○○
　　　　　　庚○○
兼 上 二人
訴訟代理人　丙○○
被　　　告　甲○○
　　　　　　子　○
　　　　　　寅○○
　　　　　　　　　　　　5號
　　　　　　壬○○
　　　　　　　　　　　　號
　　　　　　丑○○
　　　　　　癸　○
　　　　　　　　　　　　號
　　　　　　丁　○
兼 上 七人
訴訟代理人　乙　○
上列當事人間請求分割共有物事件，本院於民國96年8 月31日言
詞辯論終結，判決如下：
    主      文
被告戊○○、辛○○、庚○○、丙○○、甲○○、子○、寅○○
、壬○○、丑○○、癸○、丁○、乙○應就其被繼承人李萬得所
有坐落雲林縣土庫鎮○○段七四三地號、地目田、面積二四一平
方公尺土地應有部分三十八分之三十七，及同段七四四地號、地
目建、面積二八五二平方公尺土地應有部分二分之一，辦理繼承
登記。
兩造共有坐落雲林縣土庫鎮○○段七四三地號、地目田、面積二
四一平方公尺土地，其分割方法如附圖所示，即編號Ｄ部分面積
二三六點五０平方公尺土地，分歸原告所有；編號Ｃ部分面積四
點五０平方公尺土地，分歸被告戊○○、辛○○、庚○○、丙○○、甲○○、子○、寅○○、壬○○、丑○○、癸○、丁○、乙○公同共有取得。
兩造共有坐落雲林縣土庫鎮○○段七四四地號、地目建、面積二
八五二平方公尺土地，其分割方法如附圖所示，即編號Ｂ部分面
積一三一０平方公尺土地，分歸原告取得；編號Ａ部分面積一五
四二平方公尺土地，分歸被告戊○○、辛○○、庚○○、丙○○
、甲○○、子○、寅○○、壬○○、丑○○、癸○、丁○、乙○
公同共有取得。
訴訟費用新臺幣肆萬貳仟零捌拾伍元由兩造按應有部份比例負擔
。
    事實及理由
壹、程序方面：
    原告前於民國95年間以黃燕華、戊○○、辛○○、庚○○、
    丙○○、甲○○、子○、寅○○、壬○○、丑○○、癸○、
    丁○、乙○為被告，起訴主張坐落雲林縣土庫鎮○○段743
    地號、地目田、面積241 平方公尺及同段744 地號、地目建
    、面積2852平方公尺土地（下稱系爭共有土地）為原告及李
    萬得所共有，李萬得業已死亡，黃燕華、戊○○、辛○○、
    庚○○、丙○○、甲○○、子○、寅○○、壬○○、丑○○
    、癸○、丁○、乙○等人為其繼承人，尚未辦理繼承登記，
    請求其等就系爭共有土地辦理繼承登記，並訴請裁判分割，
    嗣經本院以95年度訴字第427 號判決裁判分割系爭共有土地
    ，然因黃燕華為大陸地區人民，依臺灣地區與大陸地區人民
    關係條例第67條第4 項規定，不得取得臺灣地區不動產，原
    告為此再以戊○○、辛○○、庚○○、丙○○、甲○○、子
    ○、寅○○、壬○○、丑○○、癸○、丁○、乙○為被告，
    提起本件訴訟，本件訴訟之當事人與前案判決之當事人不同
    ，非屬同一案件，自非前案判決既判力效力所及，合先敘明
貳、實體方面：
  一原告起訴主張：系爭共有土地為原告及訴外人李萬得所共有
    ，李萬得業已死亡，被告為其繼承人，尚未辦理繼承登記。
    而兩造間就系爭共有土地不能協議分割，又無因物之使用目
    的不能分割之情事，為管理方便，並提高土地之利用價值，
    為此訴請裁判分割，聲明請求如主文第1 、2 、3 項所示。
  二被告於本院審理時表示同意原告所提出之分割方案，並均聲
    明如主文所示。
  三得心證之理由：
    (一)按各共有人除因物之使用目的不能分割，或契約訂有不分
      割之期限者外，得隨時請求分割共有物；共有物之分割，
      依共有人協議之方法行之，分割之方法，不能協議決定者
      ，法院得因任何共有人之聲請，命以原物分配於各共有人
      ，民法第823 條第1 項、第824 條第1 項、第2 項第1 款
      分別定有明文。又因繼承、強制執行、公用徵收或法院之
      判決，於登記前已取得不動產物權者，非經登記不得處分
      其物權，民法第759 條規定甚明。而分割共有物性質上為
      處分行為，依民法第759 條規定，共有不動產之共有人中
      有人死亡時，於其繼承人未為繼承登記前，不得分割共有
      物，故實務上准許共有人以一訴請求共有人之繼承人辦理
      繼承登記，並合併以繼承人及其餘共有人為分割共有物之
      請求，最高法院著有69年度臺上字第1012號判例意旨可供
      參照。查，系爭土地為原告及被告之被繼承人李萬得所共
      有，其中743 地號土地原告之應有部分為38分之1 ，李萬
      得之應有部分為38分之37，744 地號土地原告與李萬得之
      應有部分為各2 分之1 ；李萬得於83年7 月18日死亡，李
      財諒及被告乙○、甲○○、子○、寅○○、壬○○、丑○○、癸○、丁○為其繼承人，均未向法院聲明拋棄繼承，
      亦未辦理繼承登記。嗣李財諒於95年4 月28日死亡，被告
      戊○○、辛○○、丙○○、庚○○為其繼承人，亦未辦理
      拋棄繼承及繼承登記；系爭共有土地並無不能分割之情形
      ，兩造間亦未訂有不分割之約定等情，業據原告提出土地
      登記謄本、李萬得及李財諒之繼承系統表、除戶謄本及其
      繼承人之戶籍謄本為證，且為被告戊○○、辛○○、丙○○、庚○○、乙○、甲○○、子○、寅○○、丑○○、癸○、丁○所不爭執，堪信為真實。則原告起訴請求被告戊○○、辛○○、丙○○、庚○○、乙○、甲○○、子○、
      寅○○、壬○○、丑○○、癸○、丁○應就其被繼承人李
      萬得所有之743 地號土地應有部分38分之37及744 地號土
      地應有部分2 分之1 ，辦理繼承登記；系爭共有土地准予
      原物分割，於法有據，應予准許。
    (二)次按法院裁判分割共有物，須斟酌各共有人之利害關係、
      使用情形、共有物之性質及價值、經濟效用、符合公平經
      濟原則，其分割方法始得謂為適當。又分割共有物固不受
      分管契約之拘束，惟盡量依各共有人使用現狀定分割方法
      ，以維持現狀，減少共有人所受損害，當不失為裁判分割
      斟酌之一種原則；共有物如為數宗不同地號之土地，其共
      有人如非以成立一共有關係之意思而共有數宗土地時，應
      認其共有關係分別存在於每宗土地之上，除經全體共有人
      同意外，法院為分割時，尚不能任意予以合併為一共有物
      ，視作一所有權而予分割，此乃一物一權原則之當然解釋
      ，最高法院90年度臺上字第1607號、82年度臺上字第1990
      號、92年度臺上字第1534號判決意旨可資參照。查，兩造
      共有之743 、744 地號土地合併呈長方形狀態，南面臨頂
      圍路，為對外出入之道路，靠北邊有1 棟磚造瓦頂三合院
      ，三合院之右側建物為李萬得所有，現由被告乙○居住使
      用；左側建物為原告所有，目前無人居住；中間建物為原
      告及李萬得所共有，原由李財諒居住使用等情，業經本院
      會同兩造及雲林縣虎尾地政事務所測量員至現場勘測屬實
      ，製有勘驗測量筆錄、現場圖各1 份及現場照片4 張在卷
      可稽（見95年度調字第24號卷第43至48頁），可見以如附
      圖所示方法分割，符合共有人之使用現狀，且得保留兩造
      之建物，不致日後產生拆屋還地之糾紛。被告亦均同意原
      告所提出之分割方案，並表示放棄現金補償，益徵此分割
      方法，符合全體共有人之利益。再者，將系爭共有土地之
      Ｂ、Ｄ部分土地分歸原告取得，將Ａ、Ｃ部分土地分歸被
      告公同共有取得，使得兩造所取得之土地均呈方整形狀，
      且均臨道路，有利土地之整體利用價值及經濟效用。
    (三)綜上，本院審酌兩造之意願、共有物之性質、共有人之使
      用現狀、經濟效用及土地整體利用價值等因素，認為系爭
      共有土地以如附圖所示方法分割，符合公平原則，爰定其
      分割方法如主文第2 、3 項所示。
  四因分割共有物事件本質上並無訟爭性，兩造本可互換地位，
    由任一共有人起訴請求分割，均無不可，且兩造均因本件裁
    判分割而蒙其利，由敗訴當事人負擔訴訟費用顯失公平，故
    本院認為裁判分割共有物訴訟，於法院准予分割，原告之訴
    為有理由時，仍應由兩造分別依系爭土地應有部分比例分擔
    訴訟費用較符合公平原則，故本件訴訟費用新臺幣42,085元
    應由兩造依原應有部分比例負擔，始符公平。
  五訴訟費用負擔之依據：民事訴訟法第80條之1。
中　　華　　民　　國　　96  　年　　9 　　月　　20　　日
                  民事第二庭    法  官  楊欣怡
如對本判決上訴，須於判決送達後20日內向本院提出上訴狀（須
附繕本），並應繳納上訴裁判費。
中　　華　　民　　國　　96　　年　　9 　　月　　20　　日
                                書記官  林美鳳
